【裁判字號】    89,台上,353
【裁判日期】    890120
【裁判案由】    殺人未遂
【裁判全文】
最高法院刑事判決                                八十九年度台上字第三五三號
    上   訴   人  台灣高等法院台南分院檢察署檢察官
    上訴人即被告  甲○○
                  乙○○
    共        同
    選 任辯護 人  林國明律師
右上訴人等因被告等殺人未遂案件，不服台灣高等法院台南分院中華民國八十六年十
二月二十三日第二審判決（八十六年度上訴字第一三八九號，起訴案號：台灣雲林地
方法院檢察署八十五年度偵字第四一七六、八十六年度偵字第一九○號），提起上訴
，本院判決如左：
    主  文
原判決撤銷，發回台灣高等法院台南分院。
    理  由
本件原判決認定上訴人即被告甲○○於民國八十五年十月二十六日晚間，至雲林縣東
勢鄉程海村友人程英吉家中吃拜拜，席間因拚酒與黃宗明發生口角，餐後甲○○、黃
宗明分別偕同友人至雲林縣東勢鄉○○路一一六號張哲鴻家中聊天，甲○○又與黃宗
明發生爭吵，甲○○先行離去，隨後上訴人即被告乙○○亦趕至張哲鴻家中，黃宗明
誤認甲○○召來乙○○欲與之打架，又與乙○○發生爭執，雙方為友人勸開，後各自
返家，黃宗明返家後心有未甘，乃於翌（二十七）日零時三十分許，持菜刀前往甲○
○兄弟之雲林縣東勢鄉○○村○○○路二號住處興師問罪，甲○○、乙○○見狀，頓
萌殺意，分持管制刀械武士刀及另一不明利器，共同砍、刺殺黃宗明，致黃宗明受有
胸腹外傷、血胸、氣胸、左頸深部裂傷、右手裂傷、橫隔破裂、肝臟裂傷、肋骨骨折
等傷害，適友人張哲鴻、丁健成、黃諒塗等人趕至，見狀迅即將黃宗明、乙○○分開
，並將黃宗明送醫急救，始免於死亡等情，因而維持第一審論處上訴人二人共同殺人
未遂各罪刑，駁回上訴人等在第二審之上訴，固非無見。
惟查(一)甲○○如係蓄意殺人而持有武士刀，其持有武士刀之行為與殺人未遂犯行，自
屬刑法第五十五條後段之牽連犯，如持有武士刀為單純持有，或持有時，不過存備隨
時犯罪之用，則其持有武士刀，已獨立構成犯罪，嗣後臨時起意，持該武士刀殺人，
即應以所犯非法持有刀械與殺人未遂兩罪，依刑法第五十條之規定併合處罰，不能因
其非法持有武士刀，即認與殺人未遂行為間，具有方法、結果關係，適用刑法第五十
五條論科，故甲○○持有武士刀之目的何在，攸關法律之適用，自應詳加調查說明，
否則即有調查職責未盡之違法。(二)槍砲彈藥刀械管制條例所指之「帶」刀械，係指
將非法持有之刀械由甲地至乙地者而言。本件原判決認定甲○○、乙○○兄弟見黃
宗明持刀登門挑釁，遂由甲○○持家中之武士刀砍殺黃宗明，如果無訛，則甲○○所
為究僅屬非法持有，抑或已達於帶之程度，非無研求之餘地。(三)原判決引用第一審
判決所載之事實，惟第一審判決事實欄只記載：「甲○○及乙○○見黃宗明持刀前來
，二人頓萌殺意，分持管制刀械武士刀及另一不明利器，共同砍、刺殺黃宗明……」
，並未載明兩人有何犯意聯絡，原判決未予撤銷改判而率予引用，亦有可議。(四)槍砲
彈藥刀械管制條例於八十六年十一月二十四日經修正公布，於同月二十六日生效，其
中就其非法持有或非法帶刀械，均經修正，且刑度亦有所變更，原審未就新舊法律
加以比較適用，亦有判決不適用法則之違誤。(五)上訴人等於第一審法院辯明：其等於
案發後即主動打電話向警方自首，應減輕其刑云云。查證人張哲鴻於偵訊中證稱：乙
○○自己跑去報警等語（見偵卷七十七頁），證人即雲林縣警察局東勢分駐所警員吳
文堂於第一審法院訊問中證稱：係上訴人之父親吳文諸打電話報案，另一警員許碩夫
亦證稱：係分駐所值班人員接獲一一○報案電話後告知在嘉隆村嘉芳南路二號發生殺
人事件，才和吳文堂到現場處理（原審卷四十九頁），則本案究係何人報案，如係吳
文諸所報案，是否出於代理自首，有無刑法第六十二條前段減刑之適用，原審未於理
由中詳加說明，自有理由不備之違法。檢察官及甲○○、乙○○上訴意旨分別指摘原
判決不當，尚非全無理由，應認有撤銷發回更審之原因。
據上論結，應依刑事訴訟法第三百九十七條、第四百零一條，判決如主文。
中      華      民      國    八十九    年      一      月     二十     日
                              最高法院刑事第十一庭
                                  審判長法官  莊  登  照
                                        法官  洪  明  輝
                                        法官  蔡  清  遊
                                        法官  黃  一  鑫
                                        法官  林  秀  夫
      右正本證明與原本無異
                                              書  記  官
中      華      民      國    八十九    年      一      月    二十七    日


司法院資訊處製作；財團法人民間司法改革基金會備份。
